臺灣彰化地方法院民事判決　93年度國簡上字第1號
上　訴　人　彰化縣芬園鄉公所
法定代理人　戊○○
訴訟代理人　劉鴻基律師
被上訴人　　丁○○
　　　　　　甲○○
上列二人共同
訴訟代理人　康春田律師
上列當事人間請求損害賠償事件，上訴人對於中華民國93年10月
28日本院彰化簡易庭第一審判決（93年度彰國簡字第1 號）提起
上訴，本院於94年11月22日言詞辯論終結，判決如下：
    主  文
原判決於命上訴人給付超過新台幣肆萬玖仟參佰捌拾元及自民國
九十三年六月二十二日起至清償日止，按年息五% 計算之利息部
分，及該部分假執行之宣告暨訴訟費用之裁判均廢棄。
上開廢棄部分，被上訴人在第一審之訴駁回。
其餘上訴駁回。
第一審（除確定部分外）、第二審訴訟費用由被上訴人連帶負擔
十分之九，餘由上訴人負擔。
    事實及理由
甲、程序方面：
    按訴之變更或追加，非經他造同意者，不得為之，但請求之
    基礎事實同一者，不在此限，民事訴訟法第446 條第1 項、
    第255 條第1 項第2 款定有明文。又按所謂請求之基礎事實
    同一，係指變更或追加之訴與原訴之主要爭點有其共同性，
    各請求所主張之利益在社會生活上可認係屬同一或關連之紛
    爭，而就原請求之訴訟及證據資料，於繼續審理時，在相當
    程度範圍內具有同一性或一體性，得期待於後請求之審理予
    以利用，俾先後兩請求得在同一程序中一併解決，避免重複
    審理者，自屬之（最高法院90年度台抗字第287 號裁定意旨
    參酌）。本件被上訴人於原審主張以國家賠償法第2 條第 2
    項前段為訴訟標的，請求上訴人負損害賠償責任。其理由略
    謂：上訴人誤將被上訴人所有坐落彰化縣芬園鄉○○村○○
    路37巷5 號（整編前門牌號碼為社口村重建1 巷32號）之磚
    造平房（下稱系爭建物）拆除，致被上訴人權利受損，自應
    負國家賠償責任等語。惟按公務員於執行職務行使公權力時
    ，因故意或過失不法侵害人民自由或權利者，國家應負損害
    賠償責任。公務員怠於執行職務，致人民自由或權利遭受損
    害者亦同。受委託行使公權力之團體，其執行職務之人於行
    使公權力時，視同委託機關之公務員。受委託行使公權力之
    個人，於執行職務行使公權力時亦同；依第2 條第2 項請求
    損害賠償者，以該公務員所屬機關為賠償義務機關，國家賠
    償法第2 條第2 項、第4 條第1 項、第9 條第1 項固分別定
    有明文。然所謂行使公權力係指公務員居於國家機關之地位
    ，行使統治權作用之行為而言，並包括運用命令及強制等手
    段干預人民自由及權利之行為，以及提供給付、服務、救濟
    、照顧等方法，增進公共及社會成員之利益，以達成國家任
    務之行為（最高法院93年度台上字第255 號判決意旨參照）
    。查系爭建物坐落之基地即彰化縣芬園鄉○○段486 之138
    地號土地（下稱系爭土地）為上訴人所有，然為訴外人劉琥
    成占有興建門牌號碼為同巷3 號之房屋（下稱3 號房屋）使
    用，嗣劉琥成亡故，上訴人為收回系爭土地，經劉琥成遺產
    管理人行政院退伍軍人輔導會彰化榮民服務處（下稱彰化榮
    民服務處）同意，僱用非屬公務員之乙○○拆除3 號房屋，
    乙○○於拆除過程中，一併將系爭建物拆除等情，為兩造所
    不爭執，並有彰化榮民服務處91年10月8 日彰縣處字第0910
    003693號函在卷可稽，足認屬實，是以，上訴人顯係基於土
    地所有權人之地位，經對3 號房屋具有處分權之彰化榮民服
    務處同意，將占有其所有系爭土地上之3 號房屋拆除，以維
    持其所有權之圓滿性，嗣於拆除過程中，一併將坐落系爭土
    地上之系爭建物拆除等情，堪以認定。核其所為，應係行使
    所有權之私法上行為，自非屬公法上行使公權力之行為，灼
    然甚明。故被上訴人於本院即第二審即變更民法第184 條第
    1 項前段侵權行為損害賠償請求權及第196 條物之毀損損害
    賠償請求權為訴訟標的，該侵權行為及物之毀損損害賠償請
    求權與被上訴人在原審主張之國家賠償請求權間，均係本於
    系爭建物遭上訴人拆除致被上訴人受有損害之基礎事實所生
    之法律關係而為請求，就原請求之訴訟及證據資料，於繼續
    審理時，在相當程度範圍內具有同一性或一體性，得於後請
    求之審理予以利用，揆諸上開說明，應予准許，先予敘明。
乙、實體方面：
一、被上訴人主張：系爭建物為被上訴人之被繼承人金本樑於民
    國58年1 月2 日向劉琥成購買所得，安裝有合法電力，迄今
    居住30餘年，詎上訴人未經被上訴人同意且未盡調查之義務
    ，在彰化榮民服務處僅同意上訴人拆除3 號房屋情形下，竟
    於92年12月16日，誤將被上訴人所有相鄰之系爭建物一併拆
    除，致系爭建物內之房屋計2 棟4 間、其後增建之廚房、水
    井、地上種植之花果竹木滅失，被上訴人因而受有系爭建物
    內之房屋2 棟4 間市價約為新台幣（下同）360,000 元、廚
    房價值約為80,000元、水井價值約30,000元、觀賞竹、九重
    葛、紫羅蘭、葡萄、萬年青等花果竹木價值約為30,000元，
    共約500,000 元之損害，被上訴人願以80平方公尺作為計算
    系爭建物之損失，經參考台北市舉辦公共工程對合法建築及
    農作改良物拆遷補償暨違章建築處理辦法，每平方公尺以下
    級鋼筋混凝土加強磚造作為計算基準，每平方公尺之單價為
    12 ,630 元，則系爭建物價值為1,014,000 元，被上訴人僅
    請求一半之金額即500,000 元，爰依民法第184 條第1 項前
    段及第196 條之規定，提起本訴等語，並請求：上訴人應給
    付被上訴人500,000 元，及自起訴狀繕本送達翌日起至清償
    日止，按年息5%計算之利息；訴訟費用由上訴人負擔；願供
    擔保請准宣告假執行。
二、上訴人則以：否認被上訴人對系爭建物有所有權或使用權。
    且上訴人係經劉琥成之遺產管理人即彰化榮民服務處同意，
    始將劉琥成所有3 號房屋一部之系爭建物拆除，此為權利之
    合法行使，難謂有故意或過失不法侵害人民權益情事。況系
    爭建物所坐落之系爭土地為上訴人所有，然為劉琥成無權占
    有，並建屋使用，縱確有買賣系爭建物情事，買受人或其繼
    受人即被上訴人亦不得以該買賣契約對抗所有權人之上訴人
    ，而主張非無權占有。又被上訴人丁○○於72年間已搬離系
    爭建物，遷至台中縣烏日鄉○○路664 號7 樓之1 ，金本樑
    亦於84年間遷至上址，可證渠等均已拋棄系爭建物之權利。
    另上訴人為機關，無侵權行為能力，自無過失可言。且買賣
    契約書所載土地面積僅80平方公尺，坐落其上之系爭建物地
    面層面積竟達160 平方公尺，顯與常理有違。末如認上訴人
    需負賠償責任，則以被上訴人自87年12月16日至92年12月15
    日5 年間無權使用上訴人系爭土地相當於租金之不當得利與
    之相抵銷，系爭土地申報地價為1,700 元，以申報地價10%
    及被上訴人無權占有面積為30平方公尺計算，被上訴人受有
    相當於25,500元之租金利益，但被上訴人無權占有面積以本
    院認定之面積為基準等語置辯。
三、被上訴人對上訴人答辯之陳述：
    系爭土地上之建物，係劉琥成申請軍方代為解決居住問題，
    由軍方函請上訴人依法辦理撥給建物，並於51年4 月20日經
    上訴人以芬鄉財字第1548號函准予建造，上訴人並允劉琥成
    長期居住，數十年來未曾異議。另72年間，系爭建物遭訴外
    人毛正全越界侵害權益，亦係上訴人出面協助解決，足認上
    訴人默示承認被上訴人係有權占有系爭土地。再被上訴人就
    系爭建物業已居住使用30年之久，其間金本樑並且任職上訴
    人民政課迄至退休，上訴人從未就被上訴人使用系爭建物提
    出異議，亦可見上訴人主觀上認被上訴人係有權占用系爭土
    地，況上訴人不當得利請求權已罹於時效等語。
四、本院原審判決上訴人敗訴，上訴人不服，提起上訴，求為廢
    棄原判決，第一、二審訴訟費用由被上訴人負擔等語。被上
    訴人則求為判決駁回上訴，第二審訴訟費用由上訴人負擔等
    語（另就被上訴人請求被告彰化榮民服務處損害賠償部分，
    原審判決被上訴人敗訴，未據被上訴人提起上訴而告確定）
    。
五、兩造於本院94年6月17日準備程序期日不爭執之事實：
（一）系爭建物為劉琥成興建，於92年12月16日遭上訴人拆除。
（二）金本樑業已死亡，其繼承人為被上訴人全體。
六、本件經依民事訴訟法第436 條之1 第3 項準用同法第463 條
    再準用同法第270 條之1 第1 項第3 款規定，整理並協議簡
    化爭點後，兩造同意就該協議簡化後之爭點為言詞辯論，依
    同法第270 條之1 第3 項之規定，本院僅須就兩造協議簡化
    之爭點為審究。兩造於本院94年6 月17日準備程序期日協議
    之爭點如下：
（一）系爭建物遭拆除，被上訴人有無權利受侵害。
（二）上訴人拆除系爭建物是否有過失，應否負侵權行為責任。
（三）若上訴人應負賠償責任，則其應賠償之金額為若干。
七、得心證之理由：
（一）關於系爭建物遭拆除，被上訴人有無權利受侵害之爭點部
      分：
    (一)被上訴人主張系爭建物係渠等被繼承人金本樑於58年1 月
      2 日向劉琥成購買取得，安裝有合法電力等語，上訴人否
      認之。查：被上訴人所主張之前情，業據其提出不動產建
      物買賣契約書為據，上訴人雖否認該買賣契約書之真正，
      惟該買賣契約書與被上訴人同時提出且上訴人不爭執真正
      之由劉琥成於62年3 月16日以毛筆書寫之買賣契約書主要
      內容皆屬相符。又金本樑自62年5 月1 日即設籍於系爭建
      物，且系爭建物於63年1 月、74年5 月、7 月、85年9 月
      、11月、86年1 月、3 月、5 月、7 月、9 月、11月、87
      年5 月、88年11月均有使用電力及繳費，用戶名稱則為金
      本樑一節，復有被上訴人提出上訴人不爭執真正之金本樑
      戶籍謄本、台灣電力公司南投區營業處函、台灣電力公司
      電費收據等件為證，足見系爭建物確為金本樑居住使用，
      是以，前開不動產建物買賣契約書應屬真正無訛，故被上
      訴人主張系爭建物係金本樑向劉琥成購買取得等語，堪予
      採信。
    (二)按未辦理保存登記之建築物為讓與時，雖因未辦理保存登
      記致不能辦理所有權移轉登記，該建築物之所有權不能發
      生讓與之效力，但受讓人與讓與人間，如無相反之約定，
      應認為讓與人已將該建築物之事實上處分權讓與受讓人（
      最高法院67年2 月21日67年度第2 次民事庭庭長會議決定
      （一）可資參照）。查：系爭建物並未辦理保存登記，為
      兩造所不爭執，惟劉琥成業於58年1 月2 日將之出售予金
      本樑，並由金本樑占有使用，雖因不能為移轉登記而不能
      為不動產所有權之買賣，惟依前揭說明，應認金本樑已因
      買賣而取得系爭建物之事實上處分權。金本樑死亡後，系
      爭建物之事實上處分權即由被上訴人因繼承關係而公同共
      有。又事實上處分權除無法為所有權移轉登記外，餘皆與
      一般之不動產相同，故屬財產權之一種，而財產權係屬憲
      法第15條保障之權利，是系爭建物遭拆除，致被上訴人對
      系爭建物之事實上處分權滅失，即屬其受憲法保障之財產
      權受有侵害，自得請求損害賠償。
（二）關於上訴人拆除系爭建物是否有過失之爭點部分：
    (一)被上訴人主張上訴人未經被上訴人同意且未盡調查之義務
      ，在榮民彰化服務處僅同意上訴人拆除3 號房屋情形下，
      竟於92年12月16日，誤將被上訴人所有相鄰之系爭建物一
      併拆除，顯有過失等語；上訴人則辯稱：上訴人係經劉琥
      成之遺產管理人即彰化榮民服務處同意，始將劉琥成所有
      3 號房屋一部之系爭建物拆除，此為權利之合法行使，難
      謂有過失不法侵害人民權益情事。況系爭建物所坐落之系
      爭土地為上訴人所有，然為劉琥成無權占有，並建屋使用
      ，縱確有買賣系爭建物情事，被上訴人亦不得以該買賣契
      約對抗上訴人，主張非無權占有。又被上訴人於72年間已
      搬離系爭建物，遷至台中縣烏日鄉○○路664 號7 樓之1
      ，金本樑亦於84年間遷至上址，可證渠等均已拋棄系爭建
      物之權利。另上訴人為機關，無侵權行為能力，自無過失
      可言云云。
    (二)本院查：系爭建物確係上訴人指示乙○○於92年12月16日
      拆除一節，為兩造所不爭執，並據證人乙○○及斯時居住
      於毗鄰系爭建物門牌號碼彰化縣芬園鄉○○村○○路37巷
      4 號2 樓之證人己○○於本院94年5 月11日準備程序中證
      述屬實，足認被上訴人此部分主張為真正。至上訴人固以
      前情執辯，然：
    系爭建物與3 號房屋其相對位置為3 號房屋在前，系爭建
      物在後，業據前開證人己○○證述在卷。且系爭建物門牌
      號碼與劉琥成所有之房屋門牌號碼於整編前同為彰化縣芬
      園鄉社口村重建1 巷32號，然72年12月1 日整編後，系爭
      建物門牌號碼更改為彰化縣芬園鄉○○村○○路37巷5 號
      ，劉琥成所有之房屋門牌號碼則更改為同巷3 號之事實，
      有彰化縣芬園鄉戶政事務所94年8 月3 日芬戶字第094000
      1692號函在卷可稽，既有不同之門牌號碼，足見該2 棟房
      屋係獨立存在，則上訴人辯稱系爭建物係劉琥成所有3 號
      房屋之一部云云，委無足採。復稽之榮民彰化服務處91年
      10 月8日彰縣處字第0910003696號所載：貴公所來函要求
      收回故單身榮民劉琥成生前佔用之土地，本處同意貴公所
      收回，本處代管故單身榮民劉琥成遺屋門牌：芬園鄉○○
      村○○路37巷3 號，係佔用芬園鄉○○○○段系爭土地等
      語，顯見榮民彰化服務處僅係同意上訴人收回劉琥成佔用
      之系爭土地，並未同意上訴人拆除系爭建物，則上訴人辯
      稱係經榮民彰化服務處同意，為權利之合法行使云云，尚
      屬乏據。
    另系爭土地雖為上訴人所有，固有土地登記謄本為證，且
      為被上訴人所不爭執，而認屬實，然系爭建物固屬無權占
      用系爭土地（容後敘明），惟上訴人僅能得被上訴人同意
      後，拆除系爭建物，倘被上訴人不同意，則上訴人可本於
      所有權人之地位，起訴請求被上訴人拆屋還地，待取得法
      院確定判決後，向法院執行處聲請強制執行，由法院以公
      權力將系爭建物拆除，焉能未經被上訴人同意，即自行僱
      工拆除？故上訴人辯稱被上訴人係無權占有系爭土地等語
      雖屬實情，然其亦無權拆除系爭建物。
    又被上訴人丁○○於72年9 月30日即將戶籍遷至台中縣烏
      日鄉○○路664 號7 樓之1 ；另系爭建物85年9 月及88年
      11月電費收據確係轉送達至上址，固有戶籍謄本及電費收
      據在卷可稽，惟上開證據至多僅能證明被上訴人丁○○戶
      籍遷往上址及系爭建物電費收據轉送達至上址等事實，尚
      無法證明被上訴人丁○○或金本樑未居住於系爭建物。另
      前開證人乙○○及自91年1 月份後即擔任彰化縣芬園鄉社
      口村管區員警之丙○○固皆證述系爭建物於拆除前已無人
      居住使用等語，縱令屬實，而可認定被上訴人或金本樑於
      系爭建物遭拆除前即未居住於系爭建物內，惟被上訴人或
      金本樑未居住於系爭建物內之事實，與渠等有無拋棄系爭
      建物之權利，係屬不同之二事，執此尚無法認定渠等有拋
      棄系爭建物權利之意思存在，則上訴人此部分所辯，亦無
      從採信。
    復按地方自治團體：指依本法實施地方自治，具公法人地
      位之團體。直轄市、縣（市）、鄉（鎮、市）為地方自治
      團體，依本法辦理自治事項，並執行上級政府委辦事項，
      地方制度法第2 條第1 款、第14條分別定有明文。又按法
      人之一切事務，對外均由其代表人代表為之，故代表人代
      表法人所為之行為，即屬法人之行為，其因此所加於他人
      之損害，該行為人尚須與法人負連帶賠償之責任，此觀民
      法第27條、第28條自明，是應認法人有侵權行為之能力（
      最高法院93年度台上字第1956號判決意旨參照）。上訴人
      為具有公法人地位之地方自治團體，屬法人之一種，自亦
      具有侵權行為能力，是上訴人辯稱：其為機關，故無侵權
      行為能力云云，亦屬無據。上訴人未經被上訴人同意，復
      未查明系爭建物權源，即指示乙○○拆除系爭建物，已如
      前述，其過失甚為明顯，核其所為違法，自屬過失不法侵
      害人民之權利，上訴人即應對被上訴人負損害賠償責任，
      自不待言。
    (三)按因故意或過失，不法侵害他人之權利者，負損害賠償責
      任。不法毀損他人之物者，被害人得請求賠償其物因毀損
      所減少之價額，民法第184 條第1 項前段、第196 條分別
      定有明文。本件上訴人將系爭建物拆除，顯有過失，且其
      過失拆除行為，致被上訴人對系爭建物之事實上處分權受
      有損害，並兩者間有相當因果關係存在，從而，被上訴人
      依上開規定，請求上訴人賠償系爭建物遭拆除致滅失之損
      失，於法自屬有據。
（三）關於上訴人應負損害賠償責任之金額為若干之爭點部分：
    (一)被上訴人主張系爭建物內之房屋計2 棟4 間市價約為360,
      000 元、廚房價值約為80,000元、水井價值約30,000元、
      觀賞竹、九重葛、紫羅蘭、葡萄、萬年青等花果竹木價值
      約為30,000元，故共約受有500,000 元之損害云云，上訴
      人否認之，對此有利之事實，被上訴人未能舉證以實其說
      ，則其主張受有相當於500,000 元之損失云云，自屬無據
      。
    (二)被上訴人另主張以80平方公尺作為計算系爭建物之損失，
      經參考台北市舉辦公共工程對合法建築及農作改良物拆遷
      補償暨違章建築處理辦法，每平方公尺以下級鋼筋混凝土
      加強磚造作為計算，每平方公尺之單價為12,630元，則系
      爭建物價值為1,014,000 元，被上訴人僅請求上訴人賠償
      一半之金額即500,000 元，顯有理由云云，惟系爭建物坐
      落於彰化縣芬園鄉，且係於51年4 月20日興建，有前述不
      動產建物買賣契約書為據，迄於92年12月16日遭拆除時屋
      齡已有41年又7 月之久；而台北市舉辦公共工程對合法建
      築及農作改良物拆遷補償暨違章建築處理辦法，係針對坐
      落於台北市之合法建築及農作改良物之處理，條件不同，
      兩區經濟發展程度亦有明顯差異，依相類似案件應為相同
      處理之類推適用原則，因坐落台北市與坐落彰化縣芬園鄉
      之建物市價不同，條件即屬不同，應無類推適用之餘地，
      是以，被上訴人主張參考台北市舉辦公共工程對合法建築
      及農作改良物拆遷補償暨違章建築處理辦法云云，亦無理
      由。
    (三)然按當事人已證明受有損害而不能證明其數額或證明顯有
      重大困難者，法院應審酌一切情況，依所得心證定其數額
      ，民事訴訟法第222 條第2 項定有明文。被上訴人因系爭
      建物遭拆除，使其無法行使對系爭建物之事實上處分權，
      顯係受有損害，當屬無疑，且因系爭建物業遭拆除致被上
      訴人無法證明其損害之數額或證明顯有重大困難，本院審
      酌系爭建物於92年12月16日遭拆除前雖仍可居住使用，惟
      屋況甚為老舊，此為被上訴人所不爭，復有照片附卷可稽
      ，足認屬實；另系爭建物係加強磚造之平房，坐落於彰化
      縣芬園鄉社口村內；屋齡已有41年又7 月之久；末被上訴
      人之被繼承人金本樑係於58年1 月2 日向劉琥成購入系爭
      建物居住使用，迄遭拆除止，業已使用34餘年等一切情況
      ，本院認應以彰化縣政府依房屋稅法第11條規定所評定彰
      化縣房屋標準單價表為計算標準，較為允當。另關於系爭
      建物面積部分，前述不動產建物買賣契約書雖載明系爭建
      物地面層為16 0平方公尺，然該買賣契約書亦同時載明系
      爭建物坐落之土地面積僅80平方公尺，則系爭建物面積至
      多僅與其坐落之土地面積相同，況系爭建物僅坐落於系爭
      土地上，為被上訴人所是承，而系爭土地總面積僅124 平
      方公尺，有前揭土地登記謄本在卷可參，則坐落其上之系
      爭建物面積顯不可能大於系爭土地之總面積，是以，該買
      賣契約書所載系爭建物面積為160 平方公尺云云，顯與常
      情有違，而不足採信，則上訴人辯稱系爭建物面積應未達
      160 平方公尺等語，堪予採信。本院採對被上訴人最有利
      之認定，認系爭建物面積與其坐落之土地面積相同，皆為
      80平方公尺，並以此作為計算損害賠償之基準，對此，被
      上訴人於原審及本院均具狀同意以80平方公尺作為計算基
      準（詳原審卷第75頁及本院94年5 月11日答辯(二)狀第3 頁
      第3 行），參佐系爭建物屋齡已有41年又7 月，為加強磚
      造之住宅，屬第三類房屋，每平方公尺為2,000 元，耐用
      年數為46年，最低使用價格為35. 6%，每年折舊率為1.4%
      ，採定率遞減法，系爭建物遭拆除時之價值應為89,025元
      ，其計算式為80×2,000 ×（1 －1.4%）的41次方＝89,7
      58。89,758－｛【89,758－89,758×（1 －1.4%）】÷12
      ×7 ｝＝89,025（小數點以下四捨五入，下同）。是以，
      被上訴人主張系爭建物價值應為500,000 元顯屬過高，應
      以89,025元為適當。
    (四)末上訴人主張欲以被上訴人無權使用上訴人所有系爭土地
      相當於租金之不當得利與其應負之損害賠償金額相抵銷，
      系爭土地申報地價為1,700 元，以申報地價10% 及被上訴
      人佔用面積為30平方公尺計算，被上訴人受有相當於25,5
      00元之租金利益，但被上訴人無權占有面積以本院認定之
      面積為基準等語，被上訴人則陳稱非無權占有系爭土地，
      且上訴人請求權已罹於時效等語云云。查：
    按以無權占有為原因，請求返還土地者，占有人對土地所
      有權存在之事實無爭執，而僅以非無權占有為抗辯者，土
      地所有權人對其土地被無權占有之事實無舉證責任，占有
      人自應就其取得占有係有正當權源之事實證明之（最高法
      院85年度台上字第1120號判決意旨參照）。系爭土地為上
      訴人所有，已如前述，則被上訴人自應就占有系爭土地之
      合法權源負舉證之責，合先敘明。
    對此，被上訴人雖抗辯稱：系爭土地上之建物，係劉琥成
      申請軍方代為解決居住問題，由軍方函請上訴人依法辦理
      撥給建物，並於51年4 月20日經上訴人以芬鄉財字第1548
      號函准予建造，上訴人並允劉琥成長期居住，數十年來未
      曾異議云云。惟上訴人土地出租底冊並無系爭土地出租資
      料，亦無租金繳納憑證，至於上訴人51年4 月20日芬鄉財
      字第1548號函，因事隔40餘年，該公文保存年限屆滿業已
      辦理銷毀之事實，業據上訴人以94年8 月9 日芬鄉財政字
      第0940007058號函敘甚明，是被上訴人前開辯解，尚屬乏
      據。至被上訴人提出之不動產建物買賣契約書，其上雖註
      明「奉公所51年4 月20日芬鄉財字第1548號函准建」等語
      ，惟此係出賣人劉琥成或買受人金本樑單方所為之記載，
      執此尚無法認定上訴人曾同意劉琥成使用系爭土地。
    又上訴人確曾於72年1 月24日以芬鄉建字第0433號函請毛
      正全改善其越界埋設水管問題，固為兩造所不爭執，並有
      被上訴人提出之上訴人72年1 月24日芬鄉建字第0433號函
      在卷可考，是被上訴人辯稱於72年間，系爭建物遭毛正全
      越界侵害權益，係上訴人出面協助解決等語，足認屬實，
      惟稽之上開函文說明：依據被上訴人丁○○君72年1 月15
      日申請書等語，足知係因被上訴人以毛正全越界侵害其權
      益為由提出申請，上訴人始函請毛正全改善其越界埋設水
      管問題，是以，執此，亦難遽以認定上訴人此舉係默示承
      認被上訴人係有權占有系爭土地，則被上訴人以此為據辯
      稱上訴人係默示承認被上訴人係有權占有系爭土地云云，
      要難採信。
    另查金本樑曾任職上訴人民政課迄至退休，上訴人從未就
      被上訴人使用系爭建物提出異議等情，固為兩造所不爭執
      ，而可認定為真正，然金本樑曾任職上訴人民政課迄退休
      之事實，亦無從推定上訴人知悉金本樑或被上訴人無權占
      用系爭土地之事實，職是，被上訴人執此辯稱上訴人主觀
      上認被上訴人係有權占有系爭土地云云，顯不足採信。
    此外，被上訴人復未能舉證證明其所主張有權占有之有利
      事實，是以，被上訴人上述所辯，難屬有據。則上訴人主
      張被上訴人係無權占有系爭土地等語，應堪採信。
    按無法律上之原因而受利益，致他人受損害者，應返還其
      利益，但依其利益之性質或其他情形不能返還者，應償還
      其價額，民法第179 條前段、第181 條後段分別定有明文
      。又無權占有他人土地，可能獲得相當於租金之利益，為
      社會通常之觀念（最高法院61年度台上字第1695號判例可
      資參照）。本件被上訴人無權占有系爭土地，依社會通念
      ，可消極減免其應支付使用系爭土地之代價，而受有利益
      ，致上訴人受有損害，自應返還該利益，而該利益依其性
      質無法返還，是上訴人請求被上訴人返還系爭建物遭拆除
      之日前相當於租金之不當得利，核屬有據。又按租金之請
      求權因五年間不行使而消滅，民法第126 條定有明文。上
      訴人主張被上訴人受有相當於租金之不當得利期間為自87
      年12月16日至92年12月15日5 年間等語，被上訴人則辯稱
      已罹於時效等語。查：本件上訴人係於93年7 月13日以被
      上訴人無權占有系爭土地受有相當於租金之不當得利為由
      ，主張與其對被上訴人應負之損害賠償責任抵銷，有民事
      答辯狀附於原審卷宗可稽，是以，上訴人僅得請求自93年
      7 月13日往前回溯5 年即88年7 月14日起算相當於租金之
      不當得利，逾此期間因時效業已消滅而不得請求。又系爭
      建物於92年12月16日業遭上訴人拆除，拆除後即無從占有
      系爭土地，自無受有相當於租金之不當得利之問題，準此
      ，上訴人得請求被上訴人給付相當於租金之不當得利之期
      間為自88年7 月14日起，迄92年12月15日止，計4 年又15
      5 日。再計算相當於土地租金之不當得利金額，土地法第
      97條第1 項規定，城市地方房屋之租金，以不超過土地及
      其建築物申報總價額年息10% 為限。又土地法第97條所謂
      土地及建築物之總價額，土地價額依法定地價，建築物價
      額依該管直轄市或縣市地政機關估定之價額。土地所有權
      人依土地法所申報之地價，為法定地價。公有土地及依平
      均地權條例第16條規定照價收買之土地，以各該宗土地之
      公告地價為申報地價，免予申報，土地法施行法第25條、
      土地法第148 條、平均地權條例施行細則第21條前段分別
      定有明文。系爭土地為公有土地，其公告地價即為申報地
      價，且公告地價每3 年調整乙次。查系爭土地86年、89年
      公告地價均為每平方公尺1,600 元，有上訴人提出之公告
      地價表在卷可憑，足認屬實。而所謂年息10 %為限，乃指
      租金之最高限額而言，並非必須照申報價額年息10 %計算
      之，且尚須斟酌基地之位置，工商繁榮程度、使用人利用
      基地之經濟價值、所受利益，彼等關係及社會感情等情事
      ，以為決定（最高法院68年度台上字第371 號判例意旨參
      照）。上訴人主張被上訴人無權占有系爭土地所受相當於
      租金之不當得利數額，自應以被上訴人具有事實上處分權
      之系爭建物面積亦即占有系爭土地面積作為計算標準，然
      依前開說明，仍應斟酌基地之位置，工商繁榮程度、使用
      人利用基地之經濟價值、所受利益，及彼等關係及社會感
      情等因素加以認定。查系爭土地位於彰化縣芬園鄉○○村
      ○○路37巷上，屬住宅區，與位於同鄉○○路上市況繁榮
      之市場間尚有相當之距離，業經本院受命法官前往現場勘
      驗無訛，並製有勘驗筆錄及現場略圖附卷可稽，本院斟酌
      前開情形及系爭土地公告地價，併參酌土地法第97 條第1
      項之規定，認上訴人得請求被上訴人給付相當於租金之不
      當得利，以系爭土地申報地價年息7%為適當。被上訴人占
      有系爭土地之面積為80平方公尺，占有之期間計4 年又15
      5 日，已如前述，據以核算，被上訴人所受相當於租金之
      不當得利金額，共為39,645元，其計算式為80×1,600 ×
      7%×（4 ＋155 ÷365）＝39,645 。
    按二人互負債務，而其給付種類相同，並均屆清償期者，
      各得以其債務，與他方之債務，互為抵銷。民法第334 條
      第1 項前段定有明文。又按抵銷為消滅債務之單獨行為，
      只須與上開法定要件相符，一經向他方為此意思表示即生
      消滅債務之效果，原不待對方之表示同意。本件上訴人對
      被上訴人有39,645元之不當得利請求權，被上訴人對上訴
      人則有89,025元之損害賠償請求權，業如前述，則上訴人
      對被上訴人負有89,025元之債務，被上訴人對上訴人負有
      39,645元之債務，足以認定。從而，上訴人主張以其對被
      上訴人所負之89,025元債務與被上訴人對其所負之39,645
      元債務，在39,645元之範圍互為抵銷，於法有據。
八、綜上所述，被上訴人得請求之89,025元金額，在39,645元之
    範圍內，已因抵銷而消滅，故被上訴人僅得請求49,380元（
    89,025－39,645＝49,380），則被上訴人依民法第184 條第
    1 項前段、第196 條之規定，請求上訴人給付49,380元，及
    自起訴狀繕本送達翌日即93年6 月22日起至清償日止，按年
    息5%計算之利息部分，為有理由，應予准許。逾此所為請求
    ，為無理由，應予駁回。原審判命上訴人應給付被上訴人50
    0,000 元，及自93年6 月22日起至清償日止，按年息5%計算
    之利息，上訴意旨指摘原判決不當，求予廢棄改判，對上開
    應准許部分，原判決核無不合，上訴為無理由，應予駁回；
    對上開不應准許部分，原判決尚有未洽，上訴為有理由，原
    判決此部分應予廢棄，爰由本院改判駁回被上訴人此部分在
    原審之訴。
九、本件事證已臻明確，兩造其餘主張陳述及所提之證據，均毋
    庸再予審酌，附此敘明。
據上論結，本件上訴為一部有理由，一部無理由，依民事訴訟法
第436 條之1 第3 項、第449 條第1 項、第450 條、第79條、第
85 條 第2 項，判決如主文。
中　　華　　民　　國　　94　　年　　12　　月　　6 　　日
                  第一庭    審判長　羅培昌
                            法  官　葛永輝
                            法  官　游秀雯
以上正本係照原本作成。
不得上訴。
中　　華　　民　　國　　94　　年　　12　　月　　13　　日
                  　　　    書記官　張西武
